【裁判字號】    98,消債抗,315
【裁判日期】    980527
【裁判案由】    聲請更生程序
【裁判全文】
臺灣高雄地方法院民事裁定           98年度消債抗字第315號
抗  告  人  甲○○
代  理  人  蔡晉祐律師
上列當事人因消費者債務清理事件聲請更生，對本院於民國98年
5月6日所為98年度消債更字第337 號裁定提起抗告，本院裁定如
下：
  主  文
抗告駁回。
抗告程序費用新臺幣壹仟元由抗告人負擔。
  理  由
一、抗告意旨略以：抗告人固於民國95年10月提出債權人清冊，
    以書面向全體無擔保債權銀行請求共同協商債務清償方案，
    經協商成立，並約定聲請人應自95年11月起，分120 期，依
    年利率1%計息，每月繳納新臺幣（下同）21,685元，以攤還
    欠款2,475,351 元，惟協商款繳至96年10月時，因抗告人之
    子孫御程每月支出增加，抗告人除學雜費外，每月需讓小孩
    補習，每月補習費及教材費需增加5,000 元支出，故抗告人
    每月扣除基本開銷約33,117元後，僅剩餘不到15,000元，無
    法依協商條件還款而毀諾，已屬因不可歸責於當事人之事由
    ，致履行協商內容顯有重大困難。詎原裁定以抗告人之收入
    扣除基本生活費用9,829元、父母扶養費各2,000元及應與前
    夫對半分擔子孫御程計4,409 元，仍得負擔協商款，聲請人
    並無不可歸責於己事由致無法履行協商內容，逕予駁回聲請
    ，顯有違誤，爰依法提起本件抗告，並聲明：原裁定廢棄，
    並准為更生之聲請。
二、按債務人與金融機構協商成立者，不得聲請更生或清算，但
    因不可歸責於己之事由，致履行顯有重大困難者，不在此限
    ；本條例施行前，債務人依金融主管機關協調成立之中華民
    國銀行公會會員辦理消費金融案件無擔保債務協商機制與金
    融機構成立之協商，準用前項之規定，消費者債務清理條例
    第151 條第5 項、第6 項分別定有明文。衡諸債之關係，係
    以當事人間之信賴關係為基礎，為社會經濟組織之重要支柱
    ，故當事人於以法律行為追求自己之利益之際，亦應顧及對
    方之利益，並考量債權債務在社會上之作用，本於誠實及信
    用之原則，行使債權及履行債務。是對於已陷入經濟上困境
    之消費者，若任其於惡性循環之債務窘境中自生自滅，將衍
    生嚴重之社會問題，難以維持安定之社會經濟秩序，故為兼
    顧債權人、債務人雙方之利益，對陷於經濟上困境之消費者
    ，乃允其於消費者債務清理條例施行後，得選擇以重建型之
    更生程序或清算型之清算程序清理其債務，藉以妥適調整債
    務人與債權人及其他利害關係人間之權利義務關係，保障債
    權人獲得公平受償，並謀求消費者經濟生活之重建復甦機會
    。惟對於已與金融機構協商成立，或於本條例施行前，已依
    金融主管機關協調成立之中華民國銀行公會會員辦理消費金
    融案件無擔保債務協商機制與金融機構成立協商之債務人，
    若非因不可歸責於己之事由，致履行顯有重大困難，僅係為
    圖謀減免債務，而不為債務之履行，自有違債權契約為誠信
    契約之本旨，故依消費者債務清理條例第151 條第6 項準用
    同條第5 項前段之規定，不得聲請更生或清算，始能避免肇
    致道德危險。次按聲請更生或清算不合程式或不備其他要件
    者，法院應以裁定駁回之，但其情形可以補正者，法院應定
    期間先命補正，消費者債務清理條例第8 條亦有明文規定。
三、經查：
  (一)抗告人於95年10月已提出債權人清冊，以書面向全體無擔保
    債權銀行請求共同協商債務清償方案，經協商成立，並約定
    聲請人應自95年11月起，分120期，依年利率1% 計息，每月
    繳納21,685 元，以攤還欠款2,475,351元，而於繳納12期後
    悔諾等情，有協議書、無擔保債務還款計畫在卷為憑，應認
    真實。
  (二)抗告人主張伊現係在外賃屋而居，每月須支出租金6,000 元
    乙節，此經抗告人提出房屋租賃契約書乙件在卷可憑，按內
    政部社會司所公佈之98年度台灣省最低生活費9,660 元之標
    準原係參照中央主計機關所公布當地區最近一年平均每人消
    費支出60% 所定，依其基準之家庭收支調查報告調查表格式
    所示有關經常性支出之調查項目，其原即包括利息支出、稅
    捐、社會保險、食品、衣著、房租及水費、電費、醫療保健
    、交通、娛樂、教育等而已涵蓋以戶為單位之家庭所有需求
    ，是除特殊情形外，自得不再考量聲請列舉之項目支出，則
    抗告人主張伊每月尚須支出之6,000 元之房租亦為必要費用
    云云，無足可採。
  (三)又抗告人目前薪資雖遭法院強制扣薪中，然債務人若可與債
    權人成立協商，債權人亦無聲請強制扣薪之必要。另抗告人
    雖以前夫事實上並未扶養子孫御程，不應對半計算子扶養費
    云云，惟抗告人與其前夫乃子孫御程之扶養義務人，且該扶
    養義務不因離婚而受影響，民法第1116條之2 定有明文，是
    抗告人應與前夫各負擔4,409 元之扶養費用，且縱由抗告人
    負擔子孫御程全部扶養費用8,818 元，查抗告人於96年毀諾
    當時之薪資平均約49,292元一事，有96年綜合所得稅資料清
    單附卷可稽，則以該薪資扣除生活必要費用9,660 元、父母
    之扶養費各2,000 元、子孫御程之扶養費8,818 元，尚餘26
    ,814元，依每月剩餘26,814元對比其所負債務2,47 5,351元
    ，如以本金計算，僅需6 年餘即得清償完畢，是抗告人主張
    履行協商顯有困難情事不足可採。
四、綜上所述，抗告人於與金融機構成立上開債務協商後，抗告
    人未能舉證證明其自毀諾有何不可歸責於己之事由，致履行
    顯有重大困難，其情況自未該當消債條例例外准許聲請更生
    之要件，依上規定，自應駁回其更生之聲請，原審裁定駁回
    抗告人更生之聲請，依法即無違誤，抗告意旨指摘原裁定不
    當，求予廢棄另為裁定，為無理由，應予駁回。
中    華    民    國    98    年    5     月    27    日
                 民事第一庭   審判長法   官  黃國川
                                    法   官  郭瓊徽
                                    法   官  張茹棻
上為正本係照原本作成。
不得抗告。
中    華    民    國    98    年    5     月    27    日
                                    書記官  黃美秀


司法院資訊處製作；財團法人民間司法改革基金會備份。
